【裁判字號】    98,聲判,245
【裁判日期】    990329
【裁判案由】    聲請交付審判
【裁判全文】
臺灣臺北地方法院刑事裁定             98年度聲判字第245號
聲  請  人
即  告訴人  黃宜嫺
代  理  人  成介之律師
被      告  甲○○
上列聲請人因告訴被告妨害名譽案件，經臺灣臺北地方法院檢察
署檢察官於中華民國98年10月30日以98年度偵字第20160號為不
起訴處分，聲請人聲請再議，經臺灣高等法院檢察署檢察長於中
華民國98年12月2日以98年度上聲議字第7651號處分書駁回再議
，聲請人聲請將本件交付審判，本院裁定如下：
    主  文
聲請駁回。
    理  由
一、按告訴人不服上級法院檢察署檢察長或檢察總長認再議為無
    理由而駁回之處分者，得於接受處分書後10日內委任律師提
    出理由狀，向該管第一審法院聲請交付審判；法院認交付審
    判之聲請不合法或無理由者，應駁回之，刑事訴訟法第258
    條之1、第258條之3第2項前段，分別定有明文。查本件聲請
    人黃宜嫺以被告甲○○涉犯妨害名譽罪嫌，向臺灣臺北地方
    法院檢察署提出告訴，經該署檢察官偵查後，於98年10月30
    日以98年度偵字第20160號為不起訴處分，聲請人不服，聲
    請再議，經臺灣高等法院檢察署檢察長認再議無理由，於98
    年12月2日以98年度上聲議字第7651號處分書駁回聲請人再
    議之聲請，聲請人於98年12月14日收受前揭駁回再議之處分
    書，並於同年月24日向本院聲請交付審判，則聲請人就被告
    聲請交付審判，程序上即為合法，合先敘明。
二、聲請交付審判意旨略以：聲請人即告訴人黃宜嫺主張被告甲
    ○○基於妨害聲請人名譽之犯意，於98年7月21日，在該大
    廈民族東路683號、679號1樓公佈欄，張貼公告「民國98 年
    7月20日前主委黃宜嫺寄發以美麗華大廈管理委員會名義並
    蓋有印章之開會通知單、緊急通知、公告，已涉及冒用美麗
    華大廈管理委員會，有偽造文書之刑責，相關刑責將提告公
    訴」、「前主委黃宜嫺，任職期間已違反規定不適任，所擁
    有地下室停車位P3，停車管理費累計未繳期間，由94年3 月
    到97年6月，積欠長達3年多之停車管理費，到98年6月30 日
    任期屆滿仍未繳交」、「前主委黃宜嫺所擁有地下室停車位
    P3，停車位P3原因入口處安全考量，為停放1台車之車位，
    前黃主委執意停放2台車，影響入口出車輛行駛安全。」等
    文字，以此方式指摘並散布前開不實文字，足以毀損聲請人
    之名譽，因認被告涉有刑法第310條第2項之加重誹謗罪嫌而
    提出告訴，不起訴處分書以1.原美麗華大廈管理委員會確實
    管理委員屆期未經改選，原管理委員會所為決議及相關運作
    ，均欠缺法律基礎，故被告所提「公告」質疑聲請人有冒用
    美麗華大廈管理委員會名義乙事，並非無據；2.聲請人於94
    年間3、4月起即未繳納美麗華大廈P3停車位之停車管理費，
    直至97年6月間止均未繳納該費用，且將其中一停車位出租
    於他人，除有相關憑證外，更有證人「張靚平」之證詞可稽
    ；3.前開被告所公告之內容，既為可受公評之事，且被告為
    該社區所推舉之召集人，有處理該社區公益事務之責，故無
    「毀損聲請人名譽之故意」等為由，予被告不起訴處分。而
    臺灣高等法院檢察署處分書則以：l.認涉及公共利益之事項
    若為真實，本不涉及妨害名譽，則本件被告縱未查證，仍無
    以誹謗罪責相繩之餘地。2.若證人證詞屬實，不因證人與聲
    請人是否有嫌隙而不予採用，亦即若證言屬實仍應採用。3.
    即便未令告訴人於偵查程序內作證，於案件之結果不生影響
    等為理由，認再議無理由，因而駁回聲請人之再議聲請。惟
    查，前開檢察機關之認事用法，顯未詳為調查或斟酌，且理
    由違背經驗法則、論理法則及證據法則，茲分述如下：
    1、證人張靚平前因妨害聲請人之名譽，業經臺灣台北地方
       法院檢察署提起公訴在案。故其證人張靚平與聲請人既
       有嫌隙，則依前開說明，自有將產生「利害關係或偏袒
       可能」，任何人皆難期待其證詞客觀公允。準此，上開
       證人證詞顯不可信，是以，原地檢署及高檢署逕以此利
       害關係相反之證人陳述，作為不利於聲請人認定，顯有
       未盡調查義務之疏漏。
    2、不起訴處分書僅以系爭公告內容既與社區住戶權益相關
       ，且被告為該社區推舉之召集人，亦有處理該社區事務
       之責，故原地檢署旋認被告無誹謗故意。惟依前開刑法
       第311條與學者說明，必先以善意發表言論為前提，然原
       地檢署誤認系爭公告屬可受公評之事，被告即無誹謗故
       意，而未先討論被告是否有依「善意」而發表言論，顯
       有適用法律之錯誤。
    3、被告公告「民國98年7月20日前主委黃宜嫺寄發以美麗華
       大廈管理委員會名義並蓋有印章之開會通知單、緊急通
       知、公告，已涉及冒用美麗華大廈管理委員會，有偽造
       文書之刑責，相關刑責將提告公訴」等語。依照最高法
       院判決意旨，既屬以文字公然散布，不特定多數人廣為
       周知，被告自須負擔較高之「查證義務」。然駁回再議
       處分書卻以被告若指謫事項為真，且該事項涉及公共利
       益，縱未查證仍不負擔誹謗罪責，可免負擔查證義務，
       顯有適用法律之錯誤。
    4、駁回再議處分書逕以告訴人並無傳訊必要，未必影響調
       查結果，逕認其未違反調查義務。然依最高法院判例，
       除告訴人告訴之指涉外，尚須調查其他證據。依經驗法
       則而言，告訴人既為被害人，對於案發情節知之甚詳，
       且偵查實務亦常傳訊告訴人，以明實情。更甚者，甚或
       曉諭告訴代理人必偕同告訴人到場。原高檢署顯未注意
       判例意旨，更有違偵查實務操作，顯有違調查義務與經
       驗法則，且將有無「傳訊必要」，與告訴人是否「虛偽
       陳述」而犯偽證罪混為一談，於此亦有適用法律之錯誤
       。
三、按刑事訴訟法第258條之1規定告訴人得向法院聲請交付審判
    ，揆其立法意旨，係對於「檢察官不起訴裁量權」制衡之一
    種外部監督機制，法院之職責僅在就檢察官所為不起訴之處
    分是否正確加以審查，藉以防止檢察機關濫權，依此立法精
    神，同法第258條之3第3項規定「法院就交付審判之聲請為
    裁定前，得為必要之調查」，所謂「得為必要之調查」，係
    指調查證據之範圍應以偵查中曾顯現者為限，不可就新提出
    之證據再為調查，亦不可蒐集偵查卷宗以外之證據，否則將
    與刑事訴訟法第260條之再行起訴規定混淆不清。法院於審
    查交付審判之聲請有無理由時，除認為告訴人所指摘不利被
    告之事證，未經檢察機關詳為調查或斟酌，或不起訴處分書
    所載理由違背經驗法則、論理法則或其他證據法則者外，不
    宜率予交付審判。所謂告訴人所指摘不利被告之事證，未經
    檢察機關詳為調查，係指告訴人所提出請求調查之證據，檢
    察官未予調查，且若經調查，即足以動搖原偵查檢察官事實
    之認定及處分之決定，倘調查結果，尚不足以動搖原事實之
    認定及處分之決定者，仍不能率予交付審判。
四、次按，犯罪事實應依證據認定之，無證據不得認定犯罪事實
    ，同法第154條第2項定有明文；又所謂認定犯罪事實之證據
    ，係指適合於被告犯罪事實認定之積極證據而言，苟積極證
    據之本身存有瑕疵而不足為不利於被告事實之認定時，即應
    為有利於被告之認定，更不必有何有利之證據。而認定犯罪
    事實所憑之證據，無論係直接證據或間接證據，其為訴訟上
    之證明，須於通常一般之人均不致有所懷疑，而得確信其為
    真實之程度者，始得據為有罪之認定，倘其證明尚未達到此
    一程度，而有合理之懷疑存在，本諸無罪推定原則，自應為
    被告無罪之諭知（最高法院76年臺上字第4986號判例意旨、
    92年度臺上字第2570號判決意旨參照）。
五、刑法誹謗罪之成立，除行為人在客觀上須有指摘或傳述足以
    毀損他人名譽之事外，尚須在主觀上有毀損他人名譽之故意
    ，方具構成要件該當性，而行為人是否具有主觀構成要件之
    故意，尚須依行為當時之具體情況客觀判斷之，而立法者為
    免爭論，於一般誹謗罪之情形，以刑法第311條明定阻卻構
    成要件事由，亦即行為人如係以善意發表言論而客觀上符合
    該條文所定之阻卻構成要件事由者，縱足以造成毀損他人名
    譽之結果，如其主觀上並不具備誹謗之故意及散布於眾之不
    法意圖，亦不該當於誹謗罪之構成要件。而證據法則上，倘
    無證據足證行為人係出於惡意所為，即應推定其係以善意為
    之，此即所謂「真正惡意原則」之主要意涵。又「對於誹謗
    之事，能證明其為真實者不罰」，刑法第310條第3項前段定
    有明文，此係針對言論內容與事實相符者之保障，並藉以限
    定刑罰權之範圍，非謂指摘或傳述誹謗事項之行為人，必須
    自行證明其言論內容確屬真實，始能免於刑責。惟行為人雖
    不能證明言論內容為真實，但依其所提證據資料，認為行為
    人有相當理由確信其為真實者，即不能以誹謗罪之刑責相繩
    （司法院大法官會議釋字第509號解釋文參照）。準此，行
    為人是否確有誹謗之事實，端視其是否有誹謗之故意及所述
    是否屬實而定。倘無證據證明行為人有誹謗之故意，或有相
    當證據足徵行為人所述屬實或有相當理由確信所述屬實，而
    難謂其有真正惡意，除有具體反證外，自應推定係出於善意
    為之，而不得逕以該罪相繩。
六、訊據被告甲○○固坦承有於上開時、地張貼內容為「民國98
    年7月20日前主委黃宜嫺寄發以美麗華大廈管理委員會名義
    並蓋有印章之開會通知單、緊急通知、公告，已涉及冒用美
    麗華大廈管理委員會，有偽造文書之刑責，相關刑責將提告
    公訴」、「前主委黃宜嫺，任職期間已違反規定不適任，所
    擁有地下室停車位P3，停車管理費累計未繳期間，由94年3
    月到97年6月，積欠長達3年多之停車管理費，到98年6月30
    日任期屆滿仍未繳交」、「前主委黃宜嫺所擁有地下室停車
    位P3，停車位P3原因入口處安全考量，為停放1台車之車位
    ，前黃主委執意停放2台車，影響入口出車輛行駛安全。」
    等公告之事實，惟堅詞否認涉有誹謗之犯行，並辯稱：聲請
    人黃宜嫺原為「美麗華大廈」管理委員會主委，於任期屆滿
    卻不改選，「美麗華大廈」住戶欲改選，有90幾戶住戶推薦
    伊擔任召集人，有造冊成一本，一戶簽名一張，伊以區分所
    有權人召集人名義張貼，內容係因聲請人已任期屆滿卻仍以
    管委會名義發文之事實等語。經查：
  (一)美麗華大廈管理委員會於97年間由聲請人擔任主任委員，
      至98年間任期屆滿後未再選任，嗣經該大樓住戶推舉被告
      擔任召集人進行選任之事實，業據證人張靚平於偵查中證
      述明確，且公告中關於「美麗華大廈」管理委員任期屆滿
      未再改選，原管理委員會即無依法選任之管理委員存在，
      所為之決議及相關運作，均欠缺法律基礎等內容，被告除
      於公告內載明公寓大廈管理條例第29條內容及臺北市政府
      大廈公寓管理科查詢電話外，並於張貼公告之當日即就該
      疑義函詢臺北市建築管理處，此有臺北市建築管理處98年
      8月14日北市都建寓字第09869686400號函在卷可稽，足認
      被告於張貼公告前即曾向管理單位查詢管理委員會未依法
      改選之法律效果，是被告所為前開「民國98年7月20日前
      主委黃宜嫺寄發以美麗華大廈管理委員會名義並蓋有印章
      之開會通知單、緊急通知、公告，已涉及冒用美麗華大廈
      管理委員會，有偽造文書之刑責，相關刑責將提告公訴」
      之公告內容並非全然無據，亦未有何虛構不實事項之情。
  (二)又查聲請人擁有美麗華大廈地下P3停車位，曾繳交93年
      11-12月、94年1-2月之停車管理費，惟自94年間起3月起
      至97年6月間止，未繼續繳納美麗華大廈地下P3停車位之
      停車管理費，並於該停車位停放2輛車，其中1臺車輛係由
      聲請人出租他人使用之事實，業據證人張靚平於偵查中證
      述明確，復有註記P3未繳3-12月份管理費共16800元等事
      項之美麗華大廈停車場94年度11-12月份收支明細表、停
      車管理費繳交憑證、地下室停車場收支明細表及停車位停
      放2部汽車之照片4張等在卷可稽，聲請人於警詢中亦自承
      系爭停車位確實停放2部汽車之事實，是以，被告所張貼
      指摘聲請人「前主委黃宜嫺，任職期間已違反規定不適任
      ，所擁有地下室停車位P3，停車管理費累計未繳期間，由
      94 年3月到97年6月，積欠長達3年多之停車管理費，到98
      年6 月30日任期屆滿仍未繳交」、「前主委黃宜嫺所擁有
      地下室停車位P3，停車位P3原因入口處安全考量，為停放
      1台車之車位，前黃主委執意停放2台車，影響入口出車輛
      行駛安全。」乙節，顯與事實相符，且聲請人身為主委，
      其有無繼續繳納停車管理費事涉社區住戶之整體利益，被
      告本於事實而張貼，本難認有何犯罪故意。
  (三)至聲請人雖又主張證人張靚平與其素有嫌隙，難以期待其
      證詞客觀公允，且未傳訊聲請人，顯未盡調查義務云云，
      然上開事實之認定除以證人張靚平之證詞為據外，尚有臺
      北市建築管理處函、停車場94年度11-12月份收支明細表
      、停車管理費繳交憑證、地下室停車場收支明細表及停車
      位停放2部汽車之照片4張等為佐證，而非僅以證人張靚平
      之證詞為憑，又縱使證人張靚平證詞有偏頗之虞，然其所
      為證詞既與上開其他證據所示相符，顯無不予採信之理。
      再者本案係因聲請人指訴被告公告張貼不實之內容，涉有
      誹謗之嫌，然上開公告既經調查認定為真實，縱然再為傳
      訊聲請人擔任證人，與案件之結果亦不生影響，自無傳訊
      之必要，是以聲請人主張偵查機關未盡調查義務云云，顯
      不足採。
  (四)被告所為上開公告指摘聲請人於管理委員會任期屆滿未改
      選仍繼續以管理委員會名義執行職務之法律效果、聲請人
      未繳停車管理費及一停車位停放兩部汽車等內容，既經被
      告為相當查證並有相當理由確信其所指述內容為真實，且
      公告之內容均與美麗華大廈全體住戶權益相關，本屬可受
      公評之事項，被告既為該社區推舉之召集人，亦有向全體
      住戶告知社區所發生一切事務之責，於無其他具體反證下
      ，自應推定被告張貼公告之行為係出於善意為之，而不得
      逕以該誹謗罪相繩。
七、綜上所述，依據本件在偵查中已顯現之證據，均仍不足以證
    明被告有聲請人所指訴之上開犯罪嫌疑。從而，原檢察官及
    臺灣高等法院檢察署檢察長審酌偵查卷內現存之證據後，所
    為之不起訴處分及駁回再議處分，並未違反事實及經驗法則
    ，於法自無違誤。聲請意旨仍執陳詞，以原處分有違背法令
    之情形，據以指摘原處分違法，而聲請交付審判，為無理由
    ，應予駁回。
據上論斷，依刑事訴訟法第258條之3第1項、第2項前段，裁定如
主文。
中    華    民    國    99    年    3     月    29    日
                  刑事第十七庭審判長法  官  劉煌基
                                    法  官  葉力旗
                                    法  官  楊雅清
上正本證明與原本無異。
本裁定不得抗告。
                                    書記官  吳俊龍
中    華    民    國    99    年    3     月    29    日

司法院資訊處製作；財團法人民間司法改革基金會備份。
